【裁判字號】    98,上,204
【裁判日期】    990120
【裁判案由】    確認債權不存在
【裁判全文】
臺灣高等法院高雄分院民事判決           98年度上字第204號
上  訴  人  乙○○
訴訟代理人  郭憲彰律師
被 上訴 人  甲○○
訴訟代理人  鍾美馨律師
複 代理 人  陳三兒律師
上列當事人間請求確認債權不存在事件，上訴人對於民國98年8
月25日臺灣高雄地方法院98年度訴字第869 號第一審判決提起上
訴，本院於99年1 月6 日言詞辯論終結，判決如下：
    主  文
上訴駁回。
第二審訴訟費用由上訴人負擔。
    事實及理由
一、被上訴人起訴主張：上訴人於民國90年3 月間持伊簽發如原
    判決附表所示面額各為新台幣（下同）300 萬元、1000萬元
    之本票2 紙（下稱系爭本票）聲請本票裁定准許強制執行，
    經原法院90年度票字第5508號裁定准許確定。兩造於90年7
    月16日簽訂協議書，約定所欠債務計1410萬元以900 萬元和
    解，無須再給付利息。嗣上訴人於91年3 月27日持系爭本票
    裁定，聲請強制執行伊所有之財產（原法院91年度執字第11
    624 號，下稱系爭執行事件）。伊乃於91年5 月28日對上訴
    人提起確認系爭本票債權不存在之訴及債務人異議之訴，經
    原法院91年度雄簡字第1596號、92年度簡上字第167 號及最
    高法院93年度台簡上字第28號裁判確認超過900 萬元部分之
    系爭本票債權不存在，及系爭執行事件所為之強制執行程序
    ，於超過債權本金900 萬元部分應予撤銷確定（下稱系爭確
    定判決），足見系爭執行事件僅本金900 萬元債權之執行程
    序未予撤銷，利息債權部分之執行力已因系爭確定判決而排
    除，上訴人應不得再請求伊給付。惟執行法院及上訴人仍認
    定利息債權存在，並將依本金900 萬元自89年10月21日起至
    94年2 月22日止，按年息6%計算之利息債權，共計234 萬64
    11元（下稱系爭利息債權）列入分配。伊遂提起債務人異議
    之訴，聲明系爭執行事件所為之強制執行程序，關於系爭利
    息債權部分應予撤銷，經原法院95年度訴更(一)字第11號判決
    駁回，伊不服提起上訴，經本院96年度上字第143 號判決，
    以系爭利息債權未經系爭確定判決裁判，應向原法院請求繼
    續審判為由，駁回上訴確定。嗣伊聲請補充判決，經原法院
    於97年10月1 日以91年度雄簡字第1596號裁定，認伊之聲請
    已逾20日不變期間而裁定駁回，並經原法院97年度審簡抗字
    第6 號裁定駁回抗告而確定。惟因系爭本票所生之利息債權
    已因兩造另行和解而消滅，為此提起本件訴訟，求為判決：
    (一)確認兩造間就系爭本票裁定所載之債權利息234 萬6411元
    ，即本金900 萬元自89年10月21日起至清償日止按年息6%計
    算之利息，其債權債務關係不存在。(二)系爭執行事件所為之
    強制執行程序，其中執行名義為系爭本票裁定及高雄地方法
    院91年度雄簡字第1596號民事判決，以週年利率6%計算之利
    息234 萬6411元之部分應予撤銷。
二、上訴人則以：兩造簽訂協議書係就系爭二紙面額各為300 萬
    元、1000萬元之本票，允以900 萬元達成和解，債權本身除
    金額減少外，並未因和解而改變其性質，此觀諸台灣高雄地
    方法院91年度雄簡字第1596號民事判決主文所示即明。且兩
    造雖達成和解，然依協議書所載，被上訴人須於處理不動產
    後一次償還欠款，始得主張不須支付利息。惟因被上訴人並
    未依約履行，自不得享有不支付利息之利益，是執行法院除
    將本票債權總額由1300萬元減為900 萬元外，系爭利息債權
    予以分配，即屬有據等語，資為抗辯。
三、原審為被上訴人勝訴之判決，上訴人不服聲明：(一)原判決廢
    棄。(二)上開廢棄部分，被上訴人在第一審之訴駁回。被上訴
    人則請求駁回上訴。
四、兩造不爭執事項：
  (一)被上訴人原本共積欠上訴人1410萬元，其中1300萬元，因簽
    發系爭本票，經上訴人聲請本票裁定准許強制執行，經原法
    院於90年3 月30日以90年度票字第5508號裁定准許確定（按
    ：利息起算日均為89年10月21日），其餘110 萬元則為該13
    00萬元已發生之利息，經上訴人聲請原法院於90年4 月26日
    核發90年度促字第29370 號支付命令（下稱系爭支付命令）
    ，於90年7 月10日送達被上訴人，於90年7 月31日確定。兩
    造於90年7 月16日簽訂協議書而達成和解。
  (二)上訴人於91年3 月27日以系爭本票裁定及系爭支付命令為執
    行名義，聲請原法院以91年度執字第11624 號強制執行被上
    訴人所有之財產（即系爭執行事件）。
  (三)被上訴人於91年5 月28日對上訴人提起確認系爭本票債權不
    存在之訴及債務人異議之訴，經原法院91年度雄簡字第1596
    號、92年度簡上字第167 號及最高法院93年度台簡上字第28
    號裁判確認超過900 萬元部分之系爭本票債權不存在，及系
    爭執行事件所為之強制執行程序，於超過債權本金900 萬元
    部分，應予撤銷確定。
  (四)被上訴人就系爭支付命令為執行名義，即110 萬元債權本息
    133 萬0247元部分之強制執行程序，提起債務人異議之訴，
    經原法院94年度訴字第175 號判決駁回，被上訴人提起上訴
    ，經本院94年度上易字第102 號判決將該一審判決廢棄，改
    判系爭執行事件，就上訴人以系爭支付命令為執行名義所為
    之執行程序應予撤銷確定。
  (五)系爭執行事件經扣押提存款1416萬3025元後，就被上訴人之
    債權額，係將900 萬元本金、系爭債權利息及110 萬元之本
    息，均列入分配，被上訴人乃提起債務人異議之訴，經原法
    院95年度訴更(一)字第11號判決駁回，被上訴人提起上訴，經
    本院96年度上字第143 號以該利息部分未經系爭確定判決裁
    判，應由被上訴人向原法院請求繼續審判為由，駁回上訴確
    定。嗣被上訴人聲請補充判決，經原法院於97年10月1 日以
    91年度雄簡字第1596號，認被上訴人之聲請已逾20日不變期
    間而裁定駁回，並經原法院97年度審簡抗字第6 號裁定駁回
    抗告而確定。
五、按法律關係之存在否不明確，致原告在私法上之地位有受侵
    害之危險，而此危險得以對於被告之確認判決除去之者，即
    得依民事訴訟法第247 條之規定提起確認之訴（最高法院52
    年度臺上字第1922號判例意旨參照）。查上訴人以系爭利息
    債權聲請強制執行被上訴人所有之財產，有執行分配表可稽
    （一審卷第12頁），被上訴人主張兩造間並無系爭利息債權
    存在，則兩造間有無該利息債權存在即陷於不明確，上訴人
    能否主張系爭利息債權存在，對被上訴人而言，其私法上地
    位即有不安之狀態存在，且此不安狀態，得以本件確認判決
    除去，被上訴人自有即受確認判決之法律上利益存在。至上
    訴人於原審雖抗辯被上訴人於接獲執行處之通知後，未於法
    定期間內聲明異議，分配表因而確定，伊就分配表受領分配
    金額，兩造間債權債務關係因此消滅，被上訴人再就不存在
    之法律關係請求確認，即欠缺保護必要云云。惟按對於分配
    表異議，應於分配期日一日前，向執行法院提出書狀，聲明
    異議，強制執行法第39條第1 項定有明文。查系爭執行事件
    分配期日定於94年3 月30日，分配通知於94年3 月11日送達
    被上訴人，被上訴人於同年月28日具狀聲明異議，業經本院
    調取高雄地方法院91年度執字第11624 號執行卷核閱屬實，
    是被上訴人係於分配期日一日前之法定期限內向執行法院提
    出書狀，聲明異議，自屬合法。上訴人上開所辯為不足採。
六、兩造爭執事項：兩造簽訂協議書僅係就本票債權之本金1300
    萬元為和解，抑或包含系爭利息債權在內之全部債權債務為
    和解？系爭利息債權是否因兩造簽訂協議書達成和解而消滅
    ？本院判斷：
  (一)按解釋意思表示，應探求當事人之真意，不得拘泥於所用之
    辭句，民法第98條定有明文。又解釋當事人所立書據之真意
    ，以當時之事實及其他一切證據資料為其判斷之標準，不能
    拘泥字面或截取書據中一二語，任意推解致失真意（最高法
    院19年上字第28號判例照）。
  (二)系爭協議書載明協議條件如下：「一甲方（即被上訴人）願
    提供擔保向銀行貸款新台幣參佰萬元正先償還乙方（即上訴
    人），乙方應將查封甲方土地撤銷，並交還參佰萬元憑證。
    二其餘未償還債務新台幣陸佰萬元俟甲方處理不動產時，一
    次無息償還乙方，乙方不得在土地未處理間，藉故刁難甲方
    。．．附註：甲方所開具本票為（NO047230新台幣壹仟萬元
    、NO047229參佰萬元，發票日為89年10月20日。全部債務）
    」（一審卷第13頁正反頁）。查被上訴人原本共積欠上訴人
    1410萬元，其中1300萬元，因簽發系爭本票，經上訴人聲請
    本票裁定准許強制執行，原法院於90年3 月30日裁定准許強
    制執行，其餘110 萬元則為該1300萬元已發生之利息，上訴
    人聲請法院於90年4 月26日核發支付命令，嗣兩造於90年7
    月16日簽訂協議書而達成和解之事實經過，既為兩造所不爭
    ，以協議書附註記載本票資料後一併加計「全部債務」文
    字，足徵兩造簽訂協議書時，所欲求互相讓步以終止爭執之
    債權債務關係，應係1410萬元全部本息之債務關係，而非僅
    限於1300萬元之本金債務，否則豈有就本金債務達成和解，
    而已發生且已聲請本票裁定之系爭利息債權卻排除在外之理
    ，是上訴人抗辯兩造簽訂協議書僅係就本票債權之本金1300
    萬元為和解，殊違常情，要難採信。被上訴人主張兩造係就
    包含系爭利息債權在內之全部債權債務關係為和解，應堪採
    信。至高雄地方法院91年度雄簡字第1596號判決主文固記載
    確認超過900 萬元部分之系爭本票債權不存在，及系爭執行
    事件所為之強制執行程序，於超過債權本金900 萬元部分，
    應予撤銷，惟觀該判決之理由，受訴法院僅就被上訴人主張
    1300萬元之本票債權是否因和解而減縮為900 萬元及超過90
    0 萬元部分之執行程序應否撤銷，加以審酌，但就系爭本票
    裁定所載利息部分，並未提及或說明不存在，亦應併予駁回
    及該部分執行程序應予撤銷之理由，即無從認識法院對原告
    聲明之利息部分，有加以審究裁判之意旨，核屬漏未裁判，
    有該判決附卷可稽。是系爭利息債權存在與否既未經高雄地
    方法院91年度雄簡字第1596號判決理由中審酌，上訴人執該
    判決主文所示確認超過900 萬元部分之系爭本票債權不存在
    ，及系爭執行事件所為之強制執行程序，於超過債權本金90
    0 萬元部分，應予撤銷等情，抗辯兩造簽訂協議書僅係就本
    票債權之本金1300萬元允以900 萬元達成和解云云，核不足
    取。
  (三)兩造簽訂協議書時既係就被上訴人所積欠1410萬元全部本息
    為和解，且協議書第一項載明：「甲方願提供擔保向銀行貸
    款新台幣參佰萬元正先償還乙方」，及第二項記載「其餘未
    償還債務新台幣陸佰萬元俟甲方處理不動產時，一次無息償
    還乙方」，可見兩造係就被上訴人所欠全部債務1410萬元，
    合意減為900 萬元，且協議分兩次給付，其中300 萬元部分
    向銀行貸款償還上訴人，無利息約定；其餘600 萬元則約定
    等待被上訴人處理不動產時一次無息償還上訴人。上訴人雖
    以協議書第二項記載「一次無息償還」文字，辯稱被上訴人
    須於處理不動產後一次償還欠款，始得主張不須支付利息，
    若不依約定條件履行，當然回歸本票債權之本旨，依年息6%
    計息，否則何必有此文字之記載云云。惟系爭協議書內容除
    第二項有「一次無息償還」之記載外，別無被上訴人應付利
    息之記載，亦無被上訴人若未一次償還900 萬元，即應支付
    系爭利息之記載。況協議書第二項既稱「其餘600 萬元」、
    「一次無息償還」，足認兩造合意600 萬元須一次給付且無
    庸支付利息，不容曲解為若不一次償還900 萬元，即就900
    萬元依年息6%計息。是上訴人上開所辯，顯不足採。
  (四)按和解有使當事人所拋棄之權利消滅及使當事人取得和解契
    約所訂明權利之效力，民法第737 條定有明文。查兩造簽訂
    協議書係就被上訴人所欠全部債務1410萬元，合意減為900
    萬元，並協議分兩次給付，且無利息之約定，已如前述，堪
    認系爭利息債權已因和解讓步視為拋棄而消滅。
七、綜上所述，系爭利息債權既因和解讓步視為拋棄而消滅，被
    上訴人主張兩造間已無系爭利息債權債務關係存在，及兩造
    於系爭本票裁定之執行名義成立後，有利息債權消滅之妨礙
    債權人請求事由發生，上訴人不得就系爭利息部分對其強制
    執行，洵屬有據。從而，被上訴人請求確認兩造間系爭利息
    債權債務關係不存在並撤銷執行事件關於系爭利息債權部分
    之強制執行程序，均屬正當，應予准許。原審判決上訴人敗
    訴，核無不合，上訴意旨指摘原判決不當，求予廢棄改判，
    非有理由，應予駁回。
八、據上論結，本件上訴為無理由，依民事訴訟法第449 條第1
    項、第78條，判決如主文。
中    華    民    國    99    年    1     月    20    日
                            民事第六庭
                                審判長法官  許明進
                                法      官  張明振
                                法      官  徐文祥
以上正本證明與原本無異。
本件不得上訴。
中    華    民    國    99    年    1     月    21    日
                                書  記  官  梁雅華

司法院資訊處製作；財團法人民間司法改革基金會備份。
